【裁判字號】    97,訴,1404
【裁判日期】    980206
【裁判案由】    分割共有物
【裁判全文】
臺灣桃園地方法院民事判決              97年度訴字第1404號
原      告  甲○○
訴訟代理人  鄭仁壽律師
被      告  乙○○○
訴訟代理人  丙○○
上列當事人間請求分割共有物事件，於民國98年1 月6 日言詞辯
論終結，本院判決如下：
    主      文
兩造共有坐落桃園縣大園鄉○○○段大埔小段一三一三地號，地
目田，面積共計二○○○平方公尺（零點二公頃）土地，應予原
物分割，其分割方法應如附圖一所示：Ｂ部分面積零點一四九二
公頃分歸原告取得，Ａ部分面積零點零五零八公頃，分歸被告取
得。
訴訟費用由被告負擔一千分之二五四，餘由原告負擔。
    事實及理由
一、原告起訴主張：
    (一)兩造共有桃園縣大園鄉○○○段大埔小段1313地號、地目
      田、面積共計2,000 平方公尺之土地（以下簡稱系爭土地
      ），原告之應有部分為1000分之746 ，被告之應有部分之
      1000分之254 。本件原告之前手即訴外人陳振吉於民國86
      年5 月6 日因繼承系爭土地，而與被告形成共有，陳振吉
      死亡後，由訴外人陳邱清香於87年10月31日繼承取得，陳
      邱清香之應有部分，於95年11月28日由訴外人黃宜誠拍賣
      取得，黃宜誠復於96年12月10日出售予原告。原告於取得
      系爭土地之應有部分後，多次與被告協商分割事宜，惟被
      告均拒絕協商。
    (二)系爭土地之地目為田，且分割後之面積未達0.25公頃，但
      本件原告之前手陳振吉於86年5 月6 日因繼承而與被告形
      成共有關係，陳邱清香於87年10月31日繼承取得陳振吉之
      應有部分，原告之前手陳邱清香依農業發展條例第16條第
      1 項第4 款之例外規定，本得主張分割，依民法第823 條
      第1 項前段、鈞院89年度訴字第1741號民事判決意旨，系
      爭土地之應有部分雖輾轉移轉予原告，但原告得請求原物
      分割之權利，並不因此而受影響。系爭土地既無依法不能
      分割之限制存在，也無不能分割之協議，且目前係作為農
      地使用，並無依其物之使用目的不能分割之情形存在，故
      原告之請求原物分割應予准許。
    (三)再查，系爭土地北方相鄰之同段1312地號、1311地號之土
      地為原告所有，系爭土地南方相鄰之同段1314地號土地，
      為被告與他人共有，因此，依附圖一所示之分割方案，將
      Ｂ部分之土地分割予原告，Ａ部分之土地分割予被告，雙
      方均得與自己所有之土地合併使用，增加經濟價值，分割
      方案當屬公允。
    (四)綜上，爰依法提起本件訴訟，並聲明如主文第1 項所示。
二、被告辯稱：
    (一)兩造固然共有系爭土地，惟原告主張其多次與被告協議分
      割，但經被告拒絕協商乙事，並非事實；系爭土地雖曾有
      第三人前來商議買賣應有部分之相關事宜，但均非原告本
      人或表明為原告之委託人身分而前來洽談，前有幾次洽談
      商議，皆以土地買賣議價造訪，並以談論土地應有部分買
      賣議價為說詞，並未涉及土地分割事項，且先前多次之第
      三人商議買賣，第三人竟不時語帶威嚇表示，若被告不同
      意該土地應有部分之販售，未來將面臨法院強制分割，屆
      時因被告應有部分寡少，所分得之土地將會遭分割成長條
      形狀之不利情事云云，令被告氣結並感無奈。
    (二)被告雖持有同段1314地號土地之應有部分，然該土地尚未
      分割，被告未必然於分割後必以系爭土地之南側（即附圖
      一Ａ部分土地）相鄰，故原告主張之分割方法當然未洽公
      平合理。且若依原告之分割方案，系爭土地經分割後，將
      形成為一長條狹隘之形狀，依照獎勵國家農業發展以農地
      農用為優先之原則而言，也必然將會不利於農地生產耕作
      。
    (三)被告就系爭土地東側之同段1321地號、1322地號、1323地
      號土地，亦有所有權，若依據被告提出如附圖二所示之分
      割方法（東側土地分歸被告，西側土地分歸原告），對被
      告之土地利用而言，較為有利。
    (四)綜上，原告提出之分割方案為無理由，並聲明：同意分割
      ，應依附圖二所示之分割方法分割。
三、本院之判斷：
    (一)原告主張系爭土地為兩造所共有，原告之應有部分為1000
      分之746 ，被告之應有部分之1000分之254 。本件原告之
      前手即訴外人陳振吉於86年5 月6 日因繼承系爭土地，而
      與被告形成共有，陳振吉死亡後，由訴外人陳邱清香於87
      年10月31日繼承取得，陳邱清香之應有部分，於95年11月
      28日由訴外人黃宜誠拍賣取得，黃宜誠復於96年12月10日
      出售予原告等情，為被告所不爭執，復有原告提出系爭土
      地之土地登記謄本、系爭土地異動索引資料表各1 份在卷
      可稽（見本院卷第9 頁至第14頁），復經本院履勘現場屬
      實，有勘驗筆錄在卷可稽（見本院卷第60頁至第62頁），
      應堪信為真實。又兩造系爭土地之之分割方法，分別提出
      如附圖一、附圖二所示之分割方案，顯見兩造就系爭土地
      之分割無法達成協議，是此部分之事實堪以認定，合先敘
      明。
    (二)按各共有人得隨時請求分割共有物，但因物之使用目的不
      能分割或契約定有不分割之期限者，不在此限；共有物之
      分割，依共有人協議之方法行之，分割之方法不能協議決
      定者，法院得因任何共有人之聲請，命為原物分配於各共
      有人，民法第823 條第1 項、第824 條第1 項、第2 項第
      1 款分別定有明文。次按，分割共有物，以消滅共有關係
      為目的。法院裁判分割共有土地時，除因該土地內部分土
      地之使用目的不能分割（如為道路）或部分共有人仍願維
      持其共有關係，應就該部分土地不予分割或准該部分共有
      人成立新共有關係外，應將土地分配於各共有人單獨所有
      ；共有人因共有物分割之方法不能協議決定，而提起請求
      分割共有物之訴，應由法院依民法第824 條命為適當之分
      配，不受任何共有人主張之拘束，即不得以原告所主張分
      割方法之不當，遽為駁回分割共有物之訴之判決，最高法
      院69年台上字第1831號、49年台上字第2569號著有判例可
      參。
    (三)經查：
      1.系爭土地地目為「田」、使用分區為「特定農業區」、
        使用地類別「農牧用地」，有系爭土地之土地登記謄本
        在卷可查，而據農業發展條例第3 條第11款之規定：「
        耕地：指即依區域計畫法劃定為特定農業區、一般農業
        區、山坡地保育區及森林區之農牧用地。」等語，是系
        爭土地為上開條例所稱之耕地，應無疑義。
      2.再按，每宗耕地分割後每人所有面積未達0.25公頃者，
        不得分割。但有下列情形之一者，不在此限：一、因購
        置毗鄰耕地而與其耕地合併者，得為分割合併；同一所
        有權人之二宗以上毗鄰耕地，土地宗數未增加者，得為
        分割合併。二、部分依法變更為非耕地使用者，其依法
        變更部分及共有分管之未變更部分，得為分割。三、本
        條例中華民國89年1 月4 日修正施行後所繼承之耕地，
        得分割為單獨所有。四、本條例中華民國89年1 月4 日
        修正施行前之共有耕地，得分割為單獨所有。五、耕地
        三七五租約，租佃雙方協議以分割方式終止租約者，得
        分割為租佃雙方單獨所有。六、非農地重劃地區，變更
        為農水路使用者。七、其他因執行土地政策、農業政策
        或配合國家重大建設之需要，經中央目的事業主管機關
        專案核准者，得為分割。為上開條例第16條第1 項所明
        定，究其立法目的，乃在防止耕地細分，妨害土地使用
        目的。另內政部89年7 月7 日台內地字第8909175 號函
        則載明：「…對於農業發展條例修正前已共有之耕地，
        雖部分共有人於該條例修正後，移轉持分土地，致部分
        共有人已非屬本條例修正前之共有持分土地所有權人，
        惟為不影響原共有人權益並使產權單純化，是以如其共
        有人數維持於該條例修正前共有人數之原則下，似得准
        予依該條例規定辦理分割…」。經查，系爭土地之面積
        為2,000 平方公尺，均未達於上開條文所定0.25公頃（
        2,500 平方公尺）之最小面積分割限制，惟系爭土地於
        89年1 月4 日前即為數人共有之耕地，且其中於分割後
        取得單獨所有土地之原告雖係於96年12月10日因買賣而
        取得上揭應有部分，業如前述，然原告取得系爭土地之
        應有部分，乃係原告向訴外人黃宜誠購得，未使系爭土
        地之共有人數增加，且未創設新共有關係，使其產權單
        純化。則揆之首揭說明，本件原告請求將系爭土地為原
        物分割，核與上開條例第16條防止耕地細分之精神無違
        。再兩造就系爭土地亦未定有不得分割之協議，且無法
        協議分割。從而，原告依前開規定，請求本院裁判分割
        系爭土地，並無不合，應予准許。
    (四)再查：
      1.原告主張系爭土地之北方相鄰之同段1312地號、1311地
        號之土地為原告所有，系爭土地南方相鄰之同段1314地
        號土地，為被告與他人共有，因此，依附圖一所示之分
        割方案，將Ｂ部分之土地分割予原告，Ａ部分之土地分
        割予被告，雙方均得與自己所有之土地合併使用，增加
        經濟價值等語，並提出同段1312地號、1311地號、1314
        地號土地之土地登記謄本為證（見本院卷第21頁至第26
        頁），被告對於上開事實固不爭執，惟辯稱，若依原告
        之分割方案，系爭土地將形成長條形，而有不利耕作之
        情況發生，且被告就系爭土地東側相鄰之同段1321地號
        、1322地號、1323地號土地，亦有所有權，若依據被告
        提出如附圖二所示之分割方法，對被告之土地利用而言
        ，較為有利等語，並提出同段1321地號、1322地號、13
        23地號土地之土地登記謄本為證（見本院卷第53頁至第
        55頁）。
      2.本院依職權函詢桃園縣政府關於系爭土地分割之方式無
        限制乙節，經桃園縣政府以97年11月28日府地重字第09
        70399016號函覆稱：系爭土地係屬桃園縣59年辦竣大園
        農地重劃區內之土地，屬耕地，按農地重劃條例第15條
        第1 項規定：「重劃後之農地坵塊，以能直接灌溉、排
        水及臨路為原則。」，而分割後之土地所面臨之灌排水
        路系統，則應由權責機關農田水利會現場會勘認定，有
        鑑於農地重劃區係經政府投入資金補助興辦繳劃農路及
        灌排水路系統，完成後之農地重劃成果應農地重劃條例
        第37條規定妥予管理維護，且重劃區內農地合併分割不
        得破壞已規劃完成之農水路系統，並保持坵形完整，便
        利耕作，適合農業經營為原則，為避免爾後因土地所有
        權移轉導致分割後之土地無法兼具鄰接農路及灌、排水
        路之紛擾，故本案農地分割仍請貴院依農地重劃條例第
        15條規定辦理為妥等語。
      3.依據兩造提出系爭土地之現況圖（見本院卷第8 頁、第
        50頁至第52頁），系爭土地位於農地重劃區，已如前述
        ，系爭重劃區之土地劃分，均以如附圖一所示之方式規
        劃其灌溉排水系統，若依照被告提出之分割方案，將不
        符系爭農地重劃區○○路系統。此外，系爭土地現供佃
        農種植韓國草皮，此據被告供陳在卷（見本院卷第61頁
        ），復有原告提出現場照片8 幀附卷可稽（見本院卷第
        19 頁 、第20頁、第77頁、第78頁），並經本院現場勘
        驗無訛，依據原告提出之分割方案，被告分割Ａ部分土
        地之寬約6 公尺，被告雖稱此分割結果將不利耕作，惟
        其就渠等種植韓國草皮，以此土地面積、形狀，有何不
        利耕作一節，未能舉證以實其說，是被告此部分之辯解
        ，尚無可採。
      4.綜上，本院審酌系爭土地現況、相鄰位置、農水路系統
        等一切情狀，認原告提出、如附圖一所示之分割方案而
        系爭土地為原物分割，應屬妥適。
四、末按，分割共有物具有非訟事件性質，兩造就共有物分割方
    法不能達成協議時，固得起訴請求裁判分割，然兩造各自主
    張之分割方法，僅供法院參考，法院依民法第824 條命為適
    當之分配，乃斟酌何種分割方法較能增進共有物之經濟效益
    ，並兼顧兩造利益以為決定，不受任何共有人主張之拘束，
    亦不因何造起訴而有不同，縱法院認原告請求分割共有物為
    有理由，依法決定方法分割，被告應訴並提出不同主張，促
    使法院就如何為適法分割形成積極心證，均為渠等按當時之
    訴訟程度為伸張或防衛權利所必要，如僅因法院准許原告分
    割共有物之請求或採納其分割方案，即命被告負擔全部訴訟
    費用，顯失公允；本院酌量兩造均可因本件分割共有物而獲
    得相同之利益，故以兩造共有人應有部分比例負擔訴訟費用
    方不致失衡。從而，本件訴訟費用之負擔，應依兩造之應有
    部分之比例負擔，始屬妥當。
據上論結，本件原告之訴為有理由，依民事訴訟法第80條之1 ，
判決如主文。
中    華    民    國    98    年    2     月    6     日
                  民事第三庭    法  官  陳心婷
以上正本係照原本作成
如對本判決上訴，須於判決送達後20日內向本院提出上訴狀
中    華    民    國    98    年    2     月    6     日
                                書記官  林君燕


司法院資訊處製作；財團法人民間司法改革基金會備份。
